# Jak pracować z wektorami?

Trzy podstawowe struktury danych w programie R to:

* wektory - uporządkowane zbiory wartości tego samego typu, np. wektory liczb, napisów. 
* tabele z danymi - uporządkowany zbiór wektorów o tej samej długości (kolumn w tabeli z danymi). 
* listy - uporządkowane zbiory wartości, potencjalnie każda wartość może mieć inny typ.

Poniżej pokażemy jak z tych typów korzystać.

W programie R nawet jedna wartość jest wektorem, tyle że małym, jednoelementowym.

```{r}
4
```

Dłuższe wektory można tworzyć funkcją `c()`, która skleja kilka wektorów w jeden.

```{r}
c(3, 4, 5)
```

Przykładami wektorów są sekwencje, czyli kolekcje kolejnych wartości liczbowych. 
Sekwencje kolejnych liczb można stworzyć operatorem `:` lub funkcją `seq()`.

```{r}
2:7
seq(from = 3, to = 15, by = 2)
```

W podobny sposób można tworzyć wektory wartości logicznych lub napisowych.

```{r}
w_logiczne <- c(TRUE, FALSE, TRUE, FALSE, TRUE, FALSE)
w_logiczne
w_napisy <- c("alfa", "beta", "gamma", "delta")
w_napisy
```

## Indeksowanie wektora

W jaki sposób wybierać elementy wektora? Indeksując ten wektor. Zobaczmy jak budować indeksy za przykład wykorzystując kolejne litery alfabetu łacińskiego.

```{r}
head(LETTERS)
```

Aby odwołać się do określonych indeksów wektora należy użyć operatora []. Wewnątrz nawiasów kwadratowych podaje się indeks elementu, do którego chcemy się odwołać.

```{r}
LETTERS[5]
LETTERS[c(1, 5, 10)]

indeksy <- c(1, 5, 10)
LETTERS[indeksy]

LETTERS[10:1]
```

Indeksować można również używając wartości logicznych.

```{r}
LETTERS > "K"
```

## Indeksowanie tabel danych

Tabelę z danymi indeksuje się w ten sam sposób co wektory, z tą różnicą, że należy osobno wskazać indeksy dla wierszy i kolumn.

Indeksy podaje się w nawiasach kwadratowych, indeksy wierszy od indeksów kolumn rozdziela się znakiem przecinka. Do dalszych przykładów wykorzystamy przykładową ramkę z danymi.

```{r}
library(PogromcyDanych)
koty_ptaki
```


Przykładowe odwołanie się do trzeciego wiersza z ramki danych

```{r}
koty_ptaki[3, ]
```

Aby wybrać fragment tabeli z danymi, można indeksować i wiersze i kolumny.

```{r}
koty_ptaki[2:7, c(1,2,5)]
```


Funkcje `head()` i `tail()` wybierają kilka pierwszych/ ostatnich wierszy. Domyślnie 6, ale określając wartość drugiego argumentów można wybrać mniej / więcej wierszy.

```{r}
head(koty_ptaki,2)
```

Podobnie jak dla wektorów można wybierać wiersze/kolumny używając indeksów logicznych lub nazw wierszy/kolumn.

```{r}
najszybsze <- koty_ptaki$predkosc > 120
najszybsze
koty_ptaki[najszybsze, ]
```

I przez nazwy.

```{r}
colnames(koty_ptaki)
koty_ptaki[, "waga"]
```

Indeksy można wykorzystywać by sortować tabele z danymi.

```{r}
koty_ptaki[,"predkosc"]
order(koty_ptaki[,"predkosc"])

kolejnosc <- order(koty_ptaki[,"predkosc"])
koty_ptaki[kolejnosc, ]
```

