# Jak filtrować wiersze?

Jedną z najczęstszych operacji na danych jest filtrowanie wierszy, które spełniają określony warunek / warunki.

Funkcja `filter()` pakietu `dplyr` wykonuje filtrowanie. Jej pierwszym argumentem jest zbiór danych na których ma pracować, a kolejne argumenty to warunki logiczne. 

Wynikiem tej funkcji są wiersze spełniające wszystkie określone warunki logiczne. Określając warunki można wykorzystywać nazwy kolumn ze zbioru danych bez podawania dodatkowych odnośników.

Przykładowo, instrukcja które ze zbioru danych `auta2012` wybierze tylko oferty ze wskazanym polem `Marka == "Porsche"`.

```{r, warning=FALSE, message=FALSE}
library(dplyr)
library(PogromcyDanych)

tmp <- filter(auta2012,
        Marka == "Porsche")
head(tmp)
```

Możemy określać jednocześnie więcej warunków. Poniższy przykład jako wynik zbuduje zbiór danych marki `Porsche` z silnikami przekraczającymi 300 KM.

```{r, warning=FALSE}
tylkoPorscheZDuzymSilnikiem <- filter(auta2012,
         Marka == "Porsche",
         KM > 300)
head(tylkoPorscheZDuzymSilnikiem)
```

