# Jak czyścić dane?

Funkcje w pakiecie `dplyr` zakładają że przetwarzanie jest wykonywane po kolumnach. Cała kolumna jest transformowana ale na raz transformowana jest tylko jedna kolumna.

Jednak czasem dane są w formacie, gdy przetwarzanie chciałoby wykonać się w wierszach. Z jednej strony można wyobrazić sobie kolejne funkcje, które działałyby na wierszach, ale zwiększyłoby to bałagan związany z tym co i kiedy można zrobić na jakich danych.

Dlatego logika w tandemie `dplyr` + `tidyr` oparta jest na przetwarzaniu kolumnowym. Jeżeli dane są rozsmarowane w wierszach to potrzebujemy instrukcji które przetworzą je na postać kolumnową (tak zwaną postać wąską).

Jako przykład dla takich funkcji wykorzystamy dane z Eurostatu udostępniane przez pakiet `dplyr`.

Poniżej wczytujemy dane z tabeli `tsdtr210` która w Eurostacie gromadzi dane o udziale środków transportu w różnych krajach.

```{r, warning=FALSE, message=FALSE}
library(eurostat)

tsdtr210 <- getEurostatRCV("tsdtr210")
head(tsdtr210)
```

Pobrane dane są w postaci wąskiej. Kolumna `geo` określa kraj, kolumna `time` określa rok, kolumna `vehicle` rodzaj transportu, a kolumna `value` popularność danego rodzaju transportu w określonym kraju, w określonym roku.

## Rozsmaruj na kolumny

Aby przejść z postaci wąskiej do postaci szerokiej, można użyć funkcji `spread()`.
Ta funkcja poza pierwszym argumentem - zbiorem danych - oczekuje jeszcze dwóch innych argumentów. Jeden będzie kluczem odpowiadającym nazwom kolumn a drugi będzie wartościami, które zostaną wpisane do poszczególnych kolumn. Wiersze nowej tabeli z danymi są wybierane jako unikalne wartości w pozostałych kolumnach (tutaj wiersze będą opisywały unikalne kombinacje jednostki, typu transportu i kraju).

```{r, warning=FALSE, message=FALSE}
library(tidyr)

szeroka <- spread(tsdtr210, time, value)
szeroka %>% filter(geo == "PL")
```

Dane w tabeli pobranej z baz Eurostatu mają więcej wymiarów. Każdy z nich może być użyty do stworzenia nowych kolumn.

Przykładowo poniżej, kolejne kolumny opisują dane z różnych krajów.

```{r, warning=FALSE, message=FALSE}
szeroka2 <- spread(tsdtr210, geo, value)
# wyświetlmy wiersze dla roku 2010
szeroka2 %>% filter(time == "2010")
```

# Zbierz w kolumny

Operacją odwrotną do rozsmarowania jest zbieranie w kolumny, można je wykonać funkcją `gather()`. Przekształca ona dane z postaci szerokiej do wąskiej.

Funkcja ta jako pierwszy argument wskazuje zbiór danych, kolejne dwa argumenty określają nazwy kolumn z kluczami i wartościami a pozostałe argumenty wskazują kolumny starego zbioru danych , które mają być zebrane razem w nowym zbiorze danych. Można stosować notacje z `-` czyli ,,wszystko poza...''.

```{r, warning=FALSE, message=FALSE}
szeroka %>% 
  gather(rok, wartosc, -geo, -vehicle) %>%
  tail()
```

Aby wyświetlić przykładowe 6 wierszy użyto tutaj funkcji `tail()` (wyświetla ostatnie sześć wierszy) ponieważ w pierwszych sześciu wierszach są wartości `NA`,

## Sklejanie kolumn

Zdarza się, że wartości z kilku kolumn chcemy skleić ze sobą w jedną kolumnę (w napis).
Można to zrobić funkcją `unite()`.

Poniższy przykład skleja wartości w kolumnach `geo` i `time` w jedną kolumnę `geo_time`.

```{r, warning=FALSE, message=FALSE}
unite(tsdtr210, geo_time, geo, time, sep=":") %>%
  head()
```

Operacja sklejenia jest często przydatna, jeżeli chcemy oprzeć grupowanie o kilka zmiennych. Wtedy te zmienne możemy posklejać i taki zlepek traktować jako nową zmienną grupującą.

## Rozcinanie kolumn

Operację odwrotną do sklejania, a więc rozcinanie kolumn, można wykonać funkcją `separate()`.

Przedstawimy działanie tej funkcji na przykładzie sztucznego zbioru danych z dwoma kolumnami - datą i id.

W poniższym przykładzie, funkcja `separate()` na podstawie kolumny `daty` tworzy trzy nowe kolumny. Wypełnia je wartościami po rozbiciu napisy na części rozdzielone znakiem `-`.

```{r, warning=FALSE, message=FALSE}
df <- data.frame(daty = c("2004-01-01", "2012-04-15", "2006-10-29", "2010-03-03"),
                 id = 1:4)
df

separate(df, col = daty, into = c("rok", "miesiac", "dzien"), sep = "-")
```

Jeżeli w kolumnie, która jest rozcinana, będzie zbyt mało lub zbyt dużo wartości (np. tylko dwa elementy rozdzielane separatorem) to domyślnie funkcja `separate()` będzie sygnalizowała ostrzeżenia.
Dodatkowymi argumentami `extra=` i `fill=` można określić jak traktowane mają być nadmiarowe lub brakujące elementy.

