# Jak tworzyć interaktywne wykresy?

Najłatwiejszy sposób aby budować interaktywne wykresy w R, to skorzystanie z pakietu `rCharts` (http://rcharts.io/).

Pakiet rCharts tworzy stronę HTML z osadzonymi bibliotekami JavaScript. Można korzystać z bibliotek `NVD3`, `Highcharts`, `Leaflet` i innych. Pełna lista znajduje się na stronie pakietu `rCharts`.

Poniżej przedstawimy kilka wybranych przykładów.
Szczegółowa lista dostępnych opcji znajduje się na [tej stronie](http://www.rpubs.com/dnchari/rcharts).

# Biblioteka `NVD3`

Wykresy wykorzystujące bibliotekę NVD3 można wykonać używać funkcji `nPlot()`. 
Szeroki opis dostępnych wykresów w tej bibliotece znajduje się tutaj http://nvd3.org/.

## Wykres liniowy

Przedstawmy wykres liniowy na bazie danych o śmiertelności osób w różnych wieku. 
Dane pochodzą ze strony http://www.mortality.org/. Szczegółowy opis co znajduje się w której kolumnie znajduje się na [na tej stronie](http://www.mortality.org/Public/ExplanatoryNotes.php#CompleteDataSeries).


Wybierzemy tylko dane z roku 2009 i pokażemy wyniki dla obu płci.
Zacznijmy od wczytania danych.

```{r}
przezycia <- archivist::aread("pbiecek/Przewodnik/arepo/609491e5ec491f240cbeafe377743e21")  
head(przezycia)
przezycia2009 <- przezycia[przezycia$Year == 2009 &
                             przezycia$Age != "110+",]
```

Przystępujemy do tworzenia wykresu. 

Po zbudowaniu wykresu funkcją `nPlot()`, należy dookreślić szerokość i wysokość wykresy oraz nazwy osi. 

```{r}
library(rCharts)
p1 <- nPlot(mx ~ Age, group = "Gender", data = przezycia2009, type = "lineChart")
p1$chart(yScale = "#! d3.scale.log() !#")
p1$xAxis(axisLabel = 'Wiek')
p1$yAxis(axisLabel = 'Śmiertelność')
p1$set(width = 750, height = 590)
# p1$save("rCharts1.html", standalone=TRUE)
```

Następnie wykres jest gotowy do umieszczenia na stronie www. 
Wykres jest stroną html, można ją umieścić na innej stronie poleceniem `iframe`.

<iframe style="width:780px; height:620px" src="https://rawgit.com/pbiecek/Przewodnik/master/Wizualizacja/rCharts1.html">
</iframe>

## Wykres punktowy

Ta sama funkcja może być użyta do zbudowania wykresu punktowego. Wystarczy jako typ wskazać `type="scatterChart"`.

Na poniższym przykładzie pracujemy z danymi o współczynniku liczby zgonów i urodzin na 1000 mieszkańców w różnych krajach. 
Dodatkowo pokazane jest jak można modyfikować informację o etykiecie.

```{r}
library(SmarterPoland)
head(countries)

p2 <- nPlot(death.rate ~ birth.rate, group = "continent", data = countries, type = "scatterChart")
p2$xAxis(axisLabel = 'Zgonów na 1000 osób')
p2$yAxis(axisLabel = 'Urodzin na 1000 osób')
p2$chart(tooltipContent = "#! function(key, x, y, e){ 
  return 'Kraj: ' + e.point.country 
} !#")
p2$set(width = 750, height = 590)
# p2$save("rCharts2.html", standalone=TRUE)
```

<iframe style="width:780px; height:620px" src="https://rawgit.com/pbiecek/Przewodnik/master/Wizualizacja/rCharts2.html">
</iframe>

# Biblioteka `MorrisJS`

Biblioteka MorrisJS udostępnia inne ciekawe wykresy, głównie liniowe i słupkowe. Przegląd wykresów z tej biblioteki znajduje się na stronie http://morrisjs.github.io/morris.js/

```{r}
library(tidyr)
eZycia <- przezycia %>%
  dplyr::filter(Age == 0) %>%
  dplyr::mutate(Year = as.character(Year)) %>%
  dplyr::select(Year, Gender, ex) %>%
  spread(Gender, ex)
head(eZycia)

m1 <- mPlot(x = 'Year', y = c('Female', 'Male'), type = 'Line',
  data = eZycia, pointSize = 0, lineWidth = 1)
m1$set(width = 750, height = 590)
# m1$save("rCharts3.html", standalone=TRUE)
```

<iframe style="width:780px; height:620px" src="https://rawgit.com/pbiecek/Przewodnik/master/Wizualizacja/rCharts3.html">
</iframe>

# Biblioteka `Leaflet`

Biblioteka `Leaflet` jest świetnym narzędzie do przedstawiania danych na mapach. 

Wystarczy skazać współrzędne początkowego widoku, dodać markery i można pokazywać interaktywną mapę.

```{r}
map1 = Leaflet$new()
map1$setView(c(52.22, 21), zoom = 12)
map1$marker(c(52.22223, 21.00728), bindPopup = "Politechnika Warszawska, MiNI")
map1$marker(c(52.21167, 20.9815), bindPopup = "Uniwersytet Warszawski, MIM")
map1$marker(c(52.23925, 21.01742), bindPopup = "Uniwersytet Warszawski, Centrala")
# map1$save("rCharts4.html", standalone=TRUE)
```

<iframe style="width:780px; height:420px" src="https://rawgit.com/pbiecek/Przewodnik/master/Wizualizacja/rCharts4.html">
</iframe>

# Więcej

Kompletna lista wykresów wspieranych przez pakiet rCharts znajduje się na stronie http://www.rpubs.com/dnchari/rcharts.

