# Jak tworzyć interaktywne wykresy?

Najłatwiejszy sposób aby budować interaktywne wykresy w R, to skorzystanie z pakietu `rCharts` (http://rcharts.io/).

Pakiet rCharts tworzy stronę HTML z osadzonymi bibliotekami JavaScript. Można korzystać z bibliotek `NVD3`, `Highcharts`, `Leaflet` i innych. Pełna lista znajduje się na stronie pakietu.

Poniżej przedstawimy kilka wybranych przykładów.
Szczegółowa lista dostępnych opcji znajduje się na [tej stronie](http://www.rpubs.com/dnchari/rcharts).

## NVD3

http://nvd3.org/

<iframe src="https://rawgit.com/pbiecek/Przewodnik/master/Wizualizacja/rCharts1.html">
<iframe>

http://www.rpubs.com/dnchari/rcharts

```{r}
library(SmarterPoland)
library(rCharts)

przezycia <- archivist::aread("pbiecek/Przewodnik/arepo/609491e5ec491f240cbeafe377743e21")  

przezycia2009 <- przezycia[przezycia$Year == 2009 &
                             przezycia$Age != "110+",]

```



```{r}

p1 <- nPlot(mx ~ Age, group = "Gender", data = przezycia2009, type = "lineChart")
p1$chart(yScale = "#! d3.scale.log() !#")
p1

head(countries)
rownames(countries) <- countries$country

p1 = rPlot(death.rate ~ birth.rate, data = countries, color = 'continent', type = 'point')
p1$xAxis(axisLabel = 'Wiek')
p1$yAxis(axisLabel = 'Śmiertelność')
p1$set(width = 800, height = 600)
p1$save("rCharts1.html", standalone=TRUE)

library(tidyr)
eZycia <- przezycia %>%
  filter(Age == 0) %>%
  mutate(Year = as.character(Year)) %>%
  select(Year, Gender, ex) %>%
  spread(Gender, ex)

m1 = mPlot(x = 'Year', y = c('Female', 'Male'), type = 'Line',
  data = eZycia)
m1$set(pointSize = 0, lineWidth = 1)
m1



p1 = nPlot(death.rate ~ birth.rate, group = "continent", data = countries, type = "scatterChart")
p1$xAxis(axisLabel = 'death.rate')
p1$yAxis(axisLabel = 'birth.rate')
n1$chart(tooltipContent = "#! function(key, x, y){ 
  return 'x: ' + x + '  y: ' + y 
} !#")
p1$print(include_assets=T)


#n general, any chart method chart.x(y) translates to n1$chart(x = y) in rCharts, with y being decorated with tags if required.

```

