## Pakiet forcats, czyli jak pracować z czynnikami

### Tworzymy czynniki

Czynniki tworzy się funkcją `factor()`. Domyślnie poziomy określane są jako wartości występujące w wektorze uporządkowane w kolejności leksykograficznej.

```{r}
library(forcats)
library(readr)
(beta <- c("B", "E", "T", "A", "B", "I", "T"))

factor(beta)
```

Zarówno w funkcji `factor()` jak i `parse_factor()` można określić wektor wszystkich poziomów czynnika.

```{r}
(f <- factor(beta, levels = LETTERS))
(f <- parse_factor(beta, levels = LETTERS))
```

### Zmiana kolejności poziomów czynnika

Funkcja `fct_inorder()` zmienia kolejność czynników tak by odpowiadały kolejności występowania w zbiorze danych.

Funkcja `fct_infreq()` zmienia kolejność by odpowiadała częstości występowania wartości w wektorze.

```{r}
(f2 <- fct_inorder(factor(beta)))
(f3 <- fct_infreq(factor(beta)))
```

Po co zmieniać kolejność czynników? 
Najczęściej po to by wpłynąc na działanie funkcji `table()`, która pokazuje częstoścy występowania poziomów zmiennej lub by wpłynąć na kolejność występowania poziomów na wykresach.

```{r barploty}
barplot(table(f))
barplot(table(f2))
barplot(table(f3))
```

### Kolejność poziomów c.d.

Kolejne przykłądy przeprowadzimy na kolumnie `Marka` ze zbioru danych `auta2012`.

```{r}
library(Przewodnik)

head(auta2012$Marka)
```

Funkcja `fct_infreq()` uporządkuje poziomy w kolejności częstości występowania.
Funkcja `fct_reorder()` uporządkuje poziomy w kolejnści średnich wartości innej zmiennej (w przykładzie poniżej w kolejności średniej ceny aut danej marki).
Funkcja `fct_relevel()` zmienia kolejność poziomów, przesuwając wskaznae poziomy na początek.
Funkcja `fct_rev()` odwraca kolejność czynników.

```{r}
head(fct_infreq(auta2012$Marka))
head(fct_reorder(auta2012$Marka, auta2012$Cena.w.PLN, .desc = TRUE))
head(fct_relevel(auta2012$Marka, c("Volvo", "Fiat")))
head(fct_rev(auta2012$Marka))
```

### Zmiana poziomów

Funkcja `fct_recode()` pozwala na zaminę nazw poziomów.
Funkcja `fct_collapse()` pozwala na agregację wybranych poziomów w jeden.
Funkjca `fct_lump()` agreguje wszystkie rzadkie poziomy w jeden, pozostawiając jedynie określoną liczbę najczęstszych poziomów.

```{r}
head(fct_recode(auta2012$Marka, "Alfa-Romeo" = "AlfaRomeo", "Aston-Martin" = "AstonMartin"))

auta2012$Marka %>%
  fct_collapse( "Niemieckie" = c("Audi", "Volkswagen", "BMW", "Opel", "Mercedes-Benz"),
                  "Francuskie" = c("Peugeot", "Citroen", "Renault"),
                  "Wloskie" = c("Fiat", "AlfaRomeo", "Ferrari")) %>%
  fct_infreq() %>%
  head()

auta2012$Marka %>%
  fct_lump(5) %>%
  head()
```

### Więcej informacji 

[R for Data Science](http://r4ds.had.co.nz/factors.html)
