## Pakiet lubridate, czyli jak pracować z datami

### Data

Pakiet `lubridate` posiada funkcje pozwalające na łatwe konwertowanie napisów z datami na obiekty klasy `Date`.

Jeżeli konwertujemy datę, wystarczy wskazać kolejność w jakiej występuje w dacie rok (y), miesiąc (m) i dzień (d).

```{r}
library("lubridate")

ymd("20170101")
mdy("01-01-2017")
dmy("01/01/2017")
```

### Czas

Podobnie w przypadku gdy wczytujemy datę razem z godziną/minutą/sekundą. Do parsowania takich obiektów można wykorzystać funkcje z sufiksem `hms` lub `hm` lub tylko `h` (w zależności od tego czy w napisie jest tylko godzina, czy też minuta/sekunda).

```{r}
(obiad <- ymd_hms("2017-01-01 12:58:01", tz="CET"))
(kolacja <- ymd_hms("2017-01-01 19:31:55", tz="CET"))
```

### Cechy daty

Z dat można wyłuskiwać informację o tym który to dzień roku, który tydzień roku lub który dzień tygodnia.

```{r}
wday(obiad)
wday(obiad, label = TRUE, abbr = FALSE)
```

### Arytmetyka na datach

Daty można odejmować od siebie, można do nich dodawać określoną liczbę godzin, dni, tygodni.

```{r}
kolacja - obiad

obiad + days(3) + minutes(5)

obiad + weeks(1:10)
```

### Przedziały

Z dat można budować przedziały, na których również można wykonywać proste operacje arytmetyczne.

```{r}
glod <- interval(obiad, kolacja)

glod %/% hours(1)
```

### Więcej informacji 

[Dates and Times Made Easy with lubridate](https://www.jstatsoft.org/article/view/v040i03)

