# ROC, AUC i inne

Mając klasyfikator, często potrzebujemy narzędzia, które pozwoli ocenić jego jakość.

Przyjrzyjmy się lasom losowym dla dwóch zmiennych. To są obszary decyzyjne.

```{r obszary, message=FALSE, warning=FALSE}
library("Przewodnik")
titanic2 <- na.omit(titanic)

library("randomForest")
rf <- randomForest(Survived~Age+Fare, data=titanic2)

grid <- expand.grid(Age=seq(0,90, length.out=200),
                    Fare=seq(0,250, length.out=200))
pred_rf <- predict(rf, grid, type="prob")[,1]
grid$posterior_rf <- pred_rf

ggplot(grid, aes(Age, Fare, color=posterior_rf)) + 
  geom_point(size=1)
```

Funkcją `varImpPlot` możemy pokazać ranking ważności zmiennych. 

```{r, message=FALSE, warning=FALSE}
rf <- randomForest(Survived~., data=titanic2)
importance(rf)
varImpPlot(rf)
```

Lasy losowe jako wynik zwracają wartości scorów z przedziału 0-1. 

Aby ocenić jakość takich scorów często stosuje się krzywą ROC (Receiver operating characteristic), przedstawiającą zmianę dwóch współczynników, jako funkcję przyjętego punktu odcięcia.

* czułość (sensitivity) - true positive rate
$$
TPR = \frac{TP}{P} = \frac{Pr\{y = +, \hat y = +\}}{Pr\{\hat y = +\}}
$$

* specyficzność (specificity) - true negative rate
$$
SPEC = \frac{TN}{N} = \frac{Pr\{y = -, \hat y = -\}}{Pr\{\hat y = -\}}
$$

* accuracy - skuteczność
$$
ACC = \frac{TN+TP}{n}
$$

* Youden J = czułość + specyficzność - 1.

```{r rocauc, message=FALSE, warning=FALSE}
library("caret")
inds <- createDataPartition(titanic2$Survived, p = 0.75)
titanic2_train <- titanic2[inds[[1]],]
titanic2_test  <- titanic2[-inds[[1]],]

rf <- randomForest(Survived~Age+Fare, data=titanic2_train)

library("plotROC")
pred_rf <- predict(rf, titanic2_test, type="prob")[,2]

roc.estimate <- calculate_roc(pred_rf, titanic2_test$Survived)
single.rocplot <- ggroc(roc.estimate)
plot_journal_roc(single.rocplot)

library("ROCR")
pred <- prediction( pred_rf, titanic2_test$Survived)
perf <- performance(pred,"tpr","fpr")
plot(perf,col="blue")
abline(0,1)
```

Aby ocenić jakość klasyfikatora można wykorzystać całą krzywą ROC lub pole pod nią - AUC.

Jeżeli chcemy wybrać optymalny punkt podziału, wygodnie jest skorzystać z pakietu `OptimalCutpoints` i funkcji `optimal.cutpoints` wybierającej optymalny punkt podziału.

```{r oc}
library("OptimalCutpoints")
pref_df <- data.frame(pred = pred_rf, truth = titanic2_test$Survived)
oc <- optimal.cutpoints(X = "pred", status = "truth", methods="Youden", data=pref_df, tag.healthy = "0")
summary(oc)
plot(oc, which=1)
```

