# Jak szukać partycji w oparciu o metodę k-średnich?

Algorytm k-średnich dzieli zbiór obserwacji na $$k$$ rozłącznych grup, skupisk, takich że *suma odległości obiektów wewnątrz tej samej grupy jest możliwie mała a pomiędzy grupami możliwie duża*.

Jest to dosyć mglisty cel, który można realizować na różne sposoby, zobaczmy więc co to znaczy w przypadku algorytmy k-średnich.

Niech $$C()$$ oznacza przypisanie do grup, przyjmijmy, że przypisujemy do $$K$$ grup indeksowanych liczbami $$1, ..., K$$. Dodatkowo wprowadźmy dwa oznaczenia, $$W(C)$$ to suma odległości wewnątrz grup (*within*), a $$B(C)$$ to suma odległości pomiędzy grupami (*between*).

$$
W(C) = \frac 12 \sum_{k=1}^K \sum_{i, C(i) = k} \sum_{j, C(j) = k} d(x_i, x_j),
$$

$$
B(C) = \frac 12 \sum_{k=1}^K \sum_{i, C(i) = k} \sum_{j, C(j) \neq k} d(x_i, x_j)
$$

Suma obu tych wartości jest stała i równa sumarycznej odległości pomiędzy wszystkimi punktami. Skoro suma jest stała, to minimalizacja czy to $$W(C)/B(C)$$ czy $$W(C) - B(C)$$ jest równoważna minimalizacji $$W(C)$$. Jeżeli dodatkowo za odległość wybierzemy kwadrat odległości Euklidesowej, to otrzymamy (więcej informacji w rozdziale 14.3.5 *The Elements of Statistical Learning* Trevor Hastie, Robert Tibshirani, Jerome Friedman)

$$
W(C) = \sum_{k=1}^K \#{j: C(j) = k} \sum_{i, C(i) = k} || x_i - \bar x_k ||^2.
$$

Jeżeli obserwacji jest niebanalna liczba, niesposób przejrzeć wszystkich możliwych podziałów na $$K$$ grup, więc siłowo wartości $$W(C)$$ nie możemy zminimalizować. Zazwyczaj robi się to poprzez algorytm iteracyjnej poprawy przypisania do grup.

## Algorytm k-średnich

0. Wybierz losowe przypisanie do grup

1. Dla określonego przypisania do grup wartość $$W(C)$$ jest minimalizowana, jeżeli środki grup opisane są przez średnie w grupach. Wyznacz środki poszczególnych grup jako średnie 
$$
\bar x_k = \frac{1}{\#{j: C(j) = k}} \sum_{i, C(i) = k} x_i,
$$

2. Dla określonych średnich wartość $$W(C)$$ jest minimalizowana, jeżeli każda obserwacja jest przypisana du grupy wyznaczonej przez najbliższą średnią
$$
C(i) = \argmin_k ||x_i - \bar x_k||^2,
$$

3. Powtarzaj kroki 1-2 tak długo póki zmienia się przypisanie do grup $$C(i)$$. 


Powyższy algorytm z kroku na krok minimalizuje funkcję $$W(C)$$, ale może utknąć w lokalnym minimum tej funkcji. Dlatego zaleca się wystartowanie go z kilku różnych losowych konfiguracji początkowych


## Przykład

Analizę grup przeprowadzimy na wybranych 57 modelach aut. Policzyliśmy wcześniej na podstawie dwuletnich ofert średnią cenę, przebieg, pojemność silnika, liczbę koni mechanicznych i frakcję aut z silnikiem diesla. 

Wyznaczmy podział na grupy bazując na dwóch cechach - cenie i liczbie koni mechanicznych. Ponieważ są to skońe zmienne na bardzo różnych skalach więc najpeirw obie zmienne unormujemy by odległość Euklidesowa miała jakikolwiek sens. Normalizacja polega na ustandaryzowaniu pierwiastaka z każdej z tych cech. 

```{r}
auta <- archivist::aread("pbiecek/Przewodnik/arepo/bf2846de03bc8434d234b08fd2e31694")
auta$nazwa <- rownames(auta)
auta$Cena_norm <- scale(sqrt(auta$Cena))
auta$KM_norm <- scale(sqrt(auta$KM))
head(auta)
```

Zobacmzy jak wyglądają modele na tych dwóch wystandaryzowanych skalach.

```{r auta_bezgrup}
library(ggrepel)
ggplot(auta, aes(Cena_norm, KM_norm, label=nazwa)) +
  geom_point(size=3, color="red") +
  geom_text_repel(color="darkgrey") + theme_bw()
```

Przyjmijmy, że chcemy znaleźć 4 grupy. Liczba wszyskich możliwych przypisań rośnie jak funkcja rzędu $$O(N^K)$$ (dokładna liczba podana jest we wzorze 14.30 ww. źródła) a więc raczej szybko. Z tego powodu, do znalezienia podziału na grupy pozostają nam heurystyki.

Do znalezienia podziału wykorzystajmy funkcję `kmeans()`.

```{r}
grupy <- kmeans(auta[,c("Cena_norm", "KM_norm")], 
                centers = 4, nstart = 10)
```

Wynikiem jest lista, zawierająca między innymi pole `cluster` z informacją o przypisaniach kolejncyh obserwacji oraz `centers` z informacją o zidentyfikowanych środkach grup.

```{r}
head(grupy$cluster)
grupy$centers
```

```{r auta_grupy}
auta$grupa <- factor(grupy$cluster)
centra <- data.frame(grupy$centers)
centra$nazwa <- centra$grupy <- factor(1:nrow(centra))

ggplot(auta, aes(Cena_norm, KM_norm, color=grupa, label=nazwa)) +
  geom_text_repel(color="darkgrey") + 
  geom_point(size=3) + 
  geom_text(data=centra, size=8, color="black") +  theme_bw()
```

Z wyznaczonego podziału ne grupy mozna wyłuskać takie statystyki jak $$W(C)$$, $$B(C)$$ i ich sumę, łączną sumę kwadratów.

```{r}
grupy$withinss
grupy$betweenss
grupy$totss
```

## Jak wybrać liczbę grup?

Najlepiej mieć oczekiwania dotyczące liczby grup wynikające z analizowanego problemu.

Jeżeli nie mamy takiego komfortu, to często analizuje się wartości funkcji $$W(C)$$ dla różnych liczb grup. A następnie organoleptycznie określa się gdzie spadek miary $$W(C)$$ jest wystarczająco duży by dodać kolejną grupę.

```{r osypisko}
Kmax <- 10
WC <- sapply(2:Kmax, function(k) {
  grupy <- kmeans(auta[,c("Cena_norm", "KM_norm")], 
                  centers = k, nstart = 10)
  sum(grupy$withinss)
})
WC

ggplot(data.frame(K=factor(2:Kmax), WC), aes(K, WC)) +
  geom_bar(stat="identity")
```

