# Jak filrować wiersze?

Jedną z najczęstszych operacji na danych jest filtrowanie wierszy, które spełniają określony warunek.

Funkcja `filter()` pakietu `dplyr` wykonuje filtrowanie. Jej pierwszym argumentem jest zbiór danych na których ma pracować, a kolejen argumenty to warunki logiczne. 

Wynikiem tej funkcji są wiersze spełniające wszystkie określone warunki logiczne. Określając warunki można wykorzystywac nazwy kolumn ze zbioru danych bez podawania dodatkowych odnośników.

Przykładowo, instrukcja które ze zbioru danych `auta2012` wybierze tylko oferty ze wskazanym polem `Marka == "Porsche"`.

```{r, warning=FALSE}
tmp <- filter(auta2012,
        Marka == "Porsche")
head(tmp)
```

Możemy określać jednocześnie więcej warunków. Poniższy przykład jako wynik zbuduje zbiór danych marki `Porsche` z silnikami przekraczajacymi 300 KM.

```{r, warning=FALSE}
tylkoPorscheZDuzymSilnikiem <- filter(auta2012,
         Marka == "Porsche",
         KM > 300)
head(tylkoPorscheZDuzymSilnikiem)
```
