# Jak pobrać dane z...?

## Bazy danych Światowej Organizacji Zdrowia (World Health Organization, WHO)

Światowa Organizacja Zdrowia, WHO, działa w ramach ONZ i zajmuje się ochroną zdrowia (http://www.who.int/en/). Udostępnia setki tabel przedstawiających jak różnorodne wskaźniki zdrowotne zmieniają się w różnych krajach, regionach.

Aby pobrać dane bezpośrednio z serwerów WHO można wykorzystać pakiet `WHO` dostępny na serwerach CRAN (https://cran.r-project.org/web/packages/WHO/index.html).

Przedstawimy kluczowe funkcje pozwalające na podanie danych na przykładzie współczynnika śmiertelności.

Zaczniemy od pobrania słownika z listą wszystkich nazw i opisów tabel, można to wykonać funkcją `get_codes()`. Następnie wybierzemy tylko te, które w opisie mają słowo `dying`.

```{r}
library(WHO)
codes <- get_codes()
codes[grep(codes$display, pattern="dying"), ]
```

Interesująca tabela ma identyfikator `LIFE_0000000030`. Pobierzemy ją do R (co może trochę potrwać i wymaga połączenia z Internetem) a następnie sprawdzimy jakie cechy są w tej tabeli opisane.

```{r}
df <- get_data("LIFE_0000000030")
colnames(df)
```

Wykorzystujemy pakiet `dplyr` by wybrać tylko dane dla Polski z roku 2013.

```{r}
library(dplyr)
df %>% 
  filter(year == 2013, country == "Poland") %>%
  select(agegroup, value, sex) ->
  poland2013
head(poland2013)
```

Możemy teraz narysować śmiertelność dla obu płci. Dla mężczyzn jest znacznie wyższa niż dla kobiet.

```{r}
library(ggplot2)
poland2013$agegroup <- factor(poland2013$agegroup,
                              c("<1 year","1-4 years","5-9 years",  "10-14 years","15-19  years", "20-24 years", "25-29 years", "30-34 years", "35-39 years", "40-44 years", "45-49 years", "50-54 years", "55-59 years", "60-64 years",  "65-69 years", "70-74 years", "75-79 years", "80-84 years", "85-89 years", "90-94 years", "95-99 years", "100+ years"))

ggplot(poland2013, 
       aes(agegroup, value, color=sex, group=sex)) +
  geom_point() + geom_line() + theme_classic() + 
  scale_y_log10(breaks=c(0.001,0.002,0.005, 0.01,0.02,0.05,0.1,0.2,0.5,1)) +
  theme(axis.text.x = element_text(angle = 90, hjust = 1))
```

##

##

