# Jak wybierać kolumny?

Dane potrafią zawierać dużą liczbę kolumn. Ale często pracujemy tylko na kilku z nich. Usunięcie pozostałych spowoduje, że dane będą mniejsze i operacje na nich będą szybsze.

Inną zaletą wybierania jedynie potrzebnych kolumn jest łatwiejsze wyświetlanie danych. Zamiast pokazywać wszystkie, nawet nieistotne kolumny, często lepiej pokazać jedynie te istotne.

Funkcja `select()` z pakietu `dplyr` pozwala na wybór jednej lub wielu zmiennych ze źródła danych. Pierwszym argumentem jest źródło danych a kolejnymi są nazwy kolumn, które mają być wybrane.
Przykładowo, poniższa instrukcja wybiera jedynie rodzaj paliwa i rok produkcji.

```{r, warning=FALSE, message=FALSE}
library(dplyr)
library(PogromcyDanych)

tmp <- select(auta2012, Rodzaj.paliwa, Rok.produkcji)
head(tmp)
```

Poza wskazywaniem wszystkich kolumn przez nazwę można również korzystać z operatora negacji `-` (wszystkie kolumny poza wskazanymi) lub z funkcji `matches()`, `starts_with()`, `ends_with()` pozwalających na definiowanie grup nazw kolumn spełniających określone warunki

```{r}
tmp <- select(auta2012, starts_with("Cena"))
head(tmp)
```


