# Jak pracować z bazami danych?
 
Zdecydowana większość funkcji w programie R wymaga by dane na których pracujemy były w pamięci RAM.
A jeżeli chcemy pracować z dużymi zbiorami danych, które zajmują dużo miejsca, to mamy dwie możliwości:

* pracować na ,,tłustych’’ komputerach z dużą ilością RAM (jednak na dzień dzisiejszy dzisiaj trudno wyjść poza 1 TB RAM, chyba że ma się baaardzo duży budżet),
* trzymać dane poza R, możliwie dużo przetwarzania wykonywać poza R, a do R wczytywać tylko takie dane, które są naprawdę niezbędne. Poza R, oznacza tutaj w bazie danych.

Nawet jeżeli danych nie jest bardzo dużo, to bazy dane mogą być używane by zapewnić jednolity sposób dostępu do danych z różnych narzędzi, by efektywnie zarządzać danymi, by zapewnić skalowalność operacji na danych.

Poniżej przedstawiamy dwa przykłady komunikacji R z bazami danych.
Pierwszy przykład będzie dotyczył prostej bazy danych `SQLite` bazującej na jednym pliku. Są to najczęściej zabawkowe przykłady pozwalające na przećwiczenie podstawowych operacji. Drugi przykład będzie dotyczył pracy z popularną bazą PostgreSQL. Sposób pracy z nią jest bardzo podobny do większości popularnie stosowanych baz relacyjnych.

## Jak pracować z bazą danych SQLite?

SQLite to lekka baza danych oparta o jeden plik. Ma ona dosyć ograniczone funkcjonalności, ale tak prosto ją zainstalować, że wręcz trudno powiedzieć w którym momencie się to robi. Łatwo też tę bazę skopiować czy komuś wysłać. Dlatego pomimo ograniczonych możliwości ma ona sporo zastosowań w których liczby się prostota nad skalowalnością.

Aby korzystać z tej bazy danych potrzebny jest pakiet `RSQLite`.
Korzystanie z tej bazy składa się z następujących kroków

* Należy wczytać sterownik do łączenia się z bazą danych, najczęściej funkcją `dbDriver()`.
* Należy nawiązać połączenie z bazą danych, najczęściej funkcją `dbConnect()`. W przypadku bazy SQLite wystarczy wskazać ścieżkę do pliku z bazą danych.
* Operacje na bazie danych wykonuje się poprzez nawiązane połączenie.
* Po zakończeniu pracy z bazą danych należy zwolnić połączenie (funkcja `dbDisconnect()`) i sterownik.

Przykładowa sesja z bazą danych jest następująca.

Ładujemy sterownik do bazy danych i inicjujemy połączenie z serwerem bazodanowym. Jeżeli wskazany plik nie istnieje, to zostanie stworzony z pustą bazą danych.

```{r, message=FALSE, warning=FALSE}
library("RSQLite")
sterownik <- dbDriver("SQLite")
polaczenie <- dbConnect(sterownik, "zabawka.db")
```

Wyświetlamy tabele widoczne w bazie danych pod wskazanym połączeniem a następnie wyświetlamy kolumny w określonej tabeli.

```{r}
dbListTables(polaczenie)
dbListFields(polaczenie, "auta2012")
```

Używając funkcji `dbGetQuery()` możemy wykonać na bazie zapytanie SQL.

```{r}
pierwsze5 <- dbGetQuery(polaczenie, 
           "select Cena, Waluta, Marka, Model from auta2012 limit 5")
pierwsze5
agregat <- dbGetQuery(polaczenie, 
           "select count(*) as liczba, avg(`Cena.w.PLN`) as cena, Marka from auta2012 group by Marka limit 10")
agregat
```

Używając funkcji `dbDisconnect()` możemy się z bazą danych rozłączyć. Ważne jest by po sobie sprzątać na wypadek gdyby dane z pamięci nie zostały zapisane do pliku.

```{r}
dbDisconnect(polaczenie)
```

Funkcja `dbGetQuery()` tworzy zapytanie, wykonuje je i pobiera jego wyniki. Tę operację można rozbić na części. Funkcja `dbSendQuery()` jedynie tworzy i wysyła zapytanie SQL do bazy, a funkcja `fetch()` pobiera kolejne porcje danych.

Funkcja `dbWriteTable()` zapisuje wskazany obiekt `data.table` jako tabelę w bazie danych.


## Jak pracować z relacyjnymi bazami danych?

SQLite to baza zabawka. Do przechowywania większych danych w produkcyjnych rozwiązaniach wykorzystywać można otwarte rozwiązania typu PostgreSQL czy MySQL lub komercyjnie rozwijane silniki bazodanowe takie jak Oracle, RedShift, Teradata, Netezza i inne.

O ile te bazy różnią się funkcjonalnością, skalowalnością i prędkością, to z perspektywy użytkownika R korzystanie z nich jest dosyć podobne. Poniżej pokażemy jak korzystać z PostgreSQL.

Jako przykład, wykorzystamy bazę PostgreSQL dostępną na serwerze `services.mini.pw.edu.pl`. PostgreSQL pozwala na zarządzanie wieloma użytkownikami i wieloma bazami danych, tutaj wykorzystamy bazę `sejmrp` przechowującą dane z Sejmu RP 7 i 8 kadencji (głosowania i stenogramy). Dane te są uzupełniane za pomocą pakietu  [sejmRP](https://github.com/mi2-warsaw/sejmRP).

Aby korzystać z bazy danych potrzebny jest użytkownik i hasło. Poniżej przedstawimy przykład dla użytkownika `reader` i hasła `qux94874`. Ten użytkownik ma wyłącznie uprawnienia do czytania.

Aby połączyć się z bazą PostgreSQL potrzebujemy sterownika, który jest dostępny w pakiecie `RPostgreSQL`. Wczytajmy ten pakiet i nawiążmy połączenie z bazą danych.

```{r, message=FALSE, warning=FALSE}
library(RPostgreSQL)
dbname = "sejmrp"
user = "reader"
password = "qux94874"
host = "services.mini.pw.edu.pl"

sterownik <- dbDriver("PostgreSQL")
polaczenie <- dbConnect(sterownik, dbname = dbname, user = user, password = password, host = host)
```

Możemy teraz zadawać dowolne zapytania SQL, pobierać i wysyłać całe tabele z danymi.

```{r}
gadki <- dbGetQuery(polaczenie, "SELECT * FROM statements ORDER BY nr_term_of_office, id_statement limit 1")
gadki

glosy <- dbGetQuery(polaczenie, "SELECT club, vote, count(*) FROM votes GROUP BY club, vote limit 12")
glosy  
```

Na koniec pracy należy rozłączyć się z bazą danych i zwolnić połączenie. 
  
```{r}
dbDisconnect(polaczenie)
```


## Jak używać pakietu dplyr w pracy z bazami danych?

Standardów i implementacji SQLa jest tak wiele, że zastanawiające jest dlaczego nazywane są standardami. Praktycznie każda baza danych różni się listą zaimplementowanych funkcjonalności czy agregatów. Jeżeli pracujemy z jedną bazą danych to ta różnorodność nie będzie nam doskwierać. Ale jeżeli przyjdzie nam jednocześnie korzystać z baz MSSQL, MySQL, RedShift i Postgres? Lub gdy okaże się, że dane zostały zmigrowane na nową bazę danych?

Wielu problemów można sobie oszczędzić używając pośrednika do komunikacji z bazą danych. Takim pośrednikiem może być pakiet `dplyr` omówiony w poprzednim rozdziale.
Pozwala on do pewnego stopnia na pracę z danymi bez zastanawiania się gdzie te dane aktualnie są i jak nazywa się w tym systemie bazodanowym potrzebna nam funkcja.

W pakiecie `dplyr` połączenia ze źródłem danych (tabelą z liczbami lub bazą danych) tworzy się funkcjami `src_*`. 
Poniżej skorzystamy z funkcji `src_sqlite()` i `src_postgres()`.


Zainicjujmy połączenie z bazą SQLite i pobierzmy kilka pierwszych wierszy z tabeli `auta2012`.

```{r, warning=FALSE, message=FALSE}
 library(dplyr)
polaczenie <- src_sqlite(path = 'zabawka.db')
auta1 <- tbl(polaczenie, "auta2012")
```

Mając taki obiekt, reszta operacji wygląda tak jak w zwykłym `dplyr`.

```{r}
auta1 %>% 
  head(2)
```

A teraz pokażmy przykład dla bazy PostgreSQL. Zainicjujmy połączenie do tabeli `votes`.

```{r}
polaczenie <- src_postgres(dbname = dbname, 
                        host = host, user = user, password = password)
src_tbls(polaczenie)
glosy <- tbl(polaczenie, "votes")
```

Zdefiniowawszy połączenie możemy na tej tabeli robić dosyć zaawansowane rzeczy używając już znanych funkcji z pakietu `dplyr`.

```{r}
glosy %>% 
  group_by(club, vote) %>% 
  summarise(liczba = n()) ->
  liczba_glosow

class(liczba_glosow)
```

Wynikiem tych operacji jest obiekt klasy `tbl_sql`. Nie przechowuje on jednak danych, ale instrukcje pozwalające na dostęp do danych (zapytanie SQL). Można to zapytanie i plan zapytania wyłuskać

```{r}
liczba_glosow$query
explain(liczba_glosow)
```


Leniwość ale nie lenistwo. Operacje na tych obiektach nie są materializowane o ile nie muszą być materializowane (użytkownik wprost tego zażąda). Gdy już jest jasne co użytkownik chce zrobić i gdy jawnie zażąda wyniku, wszystkie operacje są wykonywane w możliwie małej liczbie (=jeden) kroków.

Materializować wyniki można na dwa sposoby

* `collect()` - wyznacza wynik oraz pobiera do R,
* `compute()` - wyznacza wynik i zapisuje w tymczasowej tabeli w bazie danych.

Poniższa instrukcja pobierze wyliczone agregaty ze zbioru danych.

```{r}
collect(liczba_glosow)
```

Więcej informacji o funkcjach z pakietu `dplyr`, które można stosowac do baz danych znaleźć można na stronie http://cran.rstudio.com/web/packages/dplyr/vignettes/databases.html.

## Do ćwiczeń

Czego potrzebuje użytkownik `mi2user`?

```{r}
digest::digest("All you need is R")
```

I funkcji `copy_to`, która zapisuje lokalną tabelę do bazy danych.
